【裁判字號】    98,簡上,3
【裁判日期】    980416
【裁判案由】    給付票款
【裁判全文】
臺灣臺南地方法院民事判決               98年度簡上字第3號
上  訴  人  甲○○
            乙○○
被上訴人    丁○○
上列當事人間請求給付票款事件，上訴人對於民國97年11月25日
本院臺南簡易庭97年度南簡字第1574號第一審判決提起上訴，經
本院於民國98年4月2日言詞辯論終結，判決如下：
    主  文
上訴駁回。
原判決主文第一項關於「按年息之六計算之利息」之記載，應更
正為「按年息百分之六計算之利息」。
第二審訴訟費用新臺幣玖仟柒佰伍拾元由上訴人連帶負擔。
    事  實
甲、上訴人方面：
一、聲明：求為判決：(一)原判決廢棄。(二)駁回被上訴人在第一審
    之訴。
二、陳述：除與原判決記載相同者，茲引用之外，補稱：
(一)、本件被上訴人所持有下列由上訴人甲○○簽發、付款人為京
    城銀行安和分行、上訴人乙○○背書之支票4紙（下稱系爭
    支票），面額共計新台幣（下同）599,300元：(1)發票日期
    民國（下同）97年5月31日、票面金額89,300元、票據號碼
    0000000號；(2)發票日期97年6月15日、票面金額168,000元
    、票據號碼0000000號；(3)發票日期97年6月31日、票面金額
    154,000元、票據號碼0000000號；(4)發票日期97年7月5日、
    票面金額188,000元、票據號碼0000000號；係因上訴人乙○○向訴外人即被上訴人之夫丙○○簽賭職棒賭博賭輸所交付
    ，上訴人均是以網址：http：//win666.us、帳號：HV-7270
    、密碼：888999（下稱系爭網址、帳號、密碼），向組頭丙○○下注職棒簽賭。被上訴人持有系爭支票僅係其夫為規避
    法律之規定，因此才以被上訴人名義提起本件訴訟，此由被
    上訴人事實上並未明確舉出交付丙○○之資金來源可證。被
    上訴人指稱借款給其夫丙○○因此取得系爭支票等語，並非
    事實。原審判決竟遽依丙○○之證述，即為上訴人不利之認
    定，其認定事實適用法律均有違誤。
(二)、被上訴人與丙○○是夫妻關係，其夫妻間之財產並未登記為
    分別財產制，故應為夫妻共有財產，豈能藉由將系爭支票交
    付被上訴人之方式來規避法律上關於直接前手之抗辯之規定
    。
乙、被上訴人方面：
一、聲明：求為判決：駁回上訴。
二、陳述：除與原判決記載相同者，茲引用之外，補稱：
(一)、按票據行為為不要因行為，執票人不負證明關於給付之原因
    之責任，如票據債務人主張執票人取得票據係出於惡意，則
    應由該債務人負舉證之責。系爭支票為上訴人甲○○簽發、
    乙○○背書，為上訴人所不爭，則系爭支票經執票人即被上
    訴人於到期日後分別為付款提示，均因存款不足而遭退票，
    有支票及退票理由單附卷可稽，故被上訴人基於票據關係向
    上訴人請求給付票款，自無不合。
(二)、上訴人雖辯稱系爭支票係為清償丙○○賭債而簽發，然未有
    證據以實其說（上訴人於原審未能提出任何人證，顯徵其於
    本院所舉證人要屬杜撰），且為被上訴人否認，亦為證人丙○○否認之，所言自無足採。縱上訴人乙○○與證人丙○○
    間存有職棒簽賭之原因關係，亦無法對抗善意之被上訴人，
    蓋被上訴人之持有系爭支票源於丙○○持系爭支票向被上訴
    人借款，而被上訴人交付借款予丙○○業經原審調查詳明，
    復為證人丙○○於原審供述綦詳，被上訴人顯善意持有系爭
    支票。另上訴人甲○○為系爭支票之發票人，與證人丙○○
    或與被上訴人未有任何直接票據原因關係，且被上訴人取得
    票據並無惡意，系爭支票亦屬真正，並無偽造情事，則發票
    人甲○○當應負票款責任，自不待言。
(三)、上訴人乙○○另稱被上訴人與丙○○為夫妻關係，未登記為
    分別財產制，則應為夫妻共有財產，豈能由丙○○將系爭支
    票交付被上訴人來規避直接前手之抗辯等語，亦有誤解。蓋
    夫妻未以契約訂立夫妻財產制者，除本法另有規定外，以法
    定財產制，為其夫妻財產制；夫或妻之財產分為婚前財產與
    婚後財產，由夫妻各自所有。民法第1005條、第1017條分別
    定有明文。查被上訴人與配偶丙○○並未以契約訂立夫妻財
    產制，依法定財產制規定，夫妻之財產為夫妻各自所有，上
    訴人指應為夫妻共有財產，誠有誤會。基上所陳，上訴人之
    上訴並無理由。
    理  由
一、本件被上訴人起訴主張：被上訴人執有上訴人甲○○所簽發
    ，經上訴人乙○○背書，而由訴外人丙○○交付之系爭支票
    ，詎經被上訴人分別於(1)97年6月2日(2)97年6月16日(3)97年6
    月30日(4)97年7月7日為付款之提示，卻均遭退票。為此，被
    上訴人依票據之法律關係，請求上訴人連帶給付票款599,30
    0元，及自97年9月24日民事準備狀繕本送達翌日起至清償日
    止，按年息百分之6計算之利息等情。
二、上訴人則以：系爭支票雖為上訴人甲○○所簽發，並經上訴
    人乙○○背書，惟系爭支票係因上訴人乙○○向訴外人即被
    上訴人之夫丙○○簽賭職棒賭輸所交付，被上訴人持有系爭
    支票係其夫丙○○為規避法律之規定，方以被上訴人名義提
    起本件訴訟。被上訴人事實上係惡意及無償取得系爭支票，
    自不得請求上訴人連帶給付系爭票款等語，資為抗辯。
三、兩造不爭執之事實：
(一)、被上訴人執有下列由上訴人甲○○為發票人、付款人為京城
    銀行安和分行、經上訴人乙○○背書交付訴外人丙○○，再
    經訴外人丙○○交付被上訴人之支票4紙，面額共計599,300
    元，經被上訴人於如下所載提示日提示，均因存款不足而遭
    退票：
  1.發票日97年5月31日、票面金額89,300元、票據號碼0000000
    號，被上訴人於97年6月2日提示未獲付款。
  2.發票日97年6月15日、票面金額168,000元、票據號碼000000
    0號，被上訴人於97年6月16日提示未獲付款。
  3.發票日97年6月31日、票面金額154,000元、票據號碼000000
    0號，被上訴人於97年6月30日提示未獲付款。
  4.發票日97年7月5日、票面金額188,000元、票據號碼0000000
    號，被上訴人於97年7月7日提示未獲付款。
(二)、被上訴人與訴外人丙○○為夫妻關係。
(三)、上訴人並不認識被上訴人，上訴人亦未曾向被上訴人借款。
四、得心證之理由：
(一)、按票據債務人不得以自己與發票人或執票人前手間所存抗辯
    事由對抗執票人。但執票人取得票據出於惡意者，不在此限
    。無對價或以不相當之對價取得票據者，不得享有優於其前
    手之權利。票據法第13條及第14條第2項雖分別定有明文。
    又所謂之惡意，係指執票人明知票據債務人對於發票人或執
    票人前手間有抗辯事由存在而言。惟票據乃文義證券及無因
    證券，票據上之權利義務，悉依票上所載文義定之，與其基
    礎之原因關係各自獨立，票據上權利之行使，不以其原因關
    係存在為前提，執票人行使票據上權利時，就其基礎之原因
    關係確係有效存在，不負舉證責任。且因票據行為，為不要
    因行為，執票人不負證明關於給付之原因之責任，故執票人
    行使票據上權利，就支票之取得，有無正當原因，或有無對
    價關係，自不負證明之責。如票據債務人主張執票人取得票
    據出於惡意或詐欺時，則應由該債務人負舉證之責（最高法
    院95年台簡上字第15號判決、同院70年台上字第4339號判決
    及64年台上字第1540號判例足資參照）。是若票據債務人主
    張交付票據之原因為賭債，且為執票人所明知者，經執票人
    否認後，揆諸前開說明，該以賭債為原因之抗辯事由，及執
    票人取得票據係出於惡意或無對價，自應由票據債務人負舉
    證責任。準此，上訴人甲○○、乙○○二人就系爭支票已分
    別完成發票及背書行為，使執票人之被上訴人處於得行使票
    據權利之狀態，則就阻礙被上訴人行使票據權利，以賭債為
    原因之抗辯事由存在，及被上訴人取得系爭支票係出於惡意
    或無對價之事實，應由票據債務人之上訴人負舉證之責任。
    上訴人必須證明其主張為真實後，被上訴人對其反對之主張
    ，始應負證明之責任。若上訴人先不能舉證，以證實自己主
    張之事實為真實，則被上訴人就其主張之事實即令不能舉證
    ，或其所舉證據尚有疵累，亦難為有利於上訴人之認定，此
    乃舉證責任分配之原則。
(二)、上訴人雖抗辯：上訴人乙○○均是以系爭網址、帳號、密碼
    向組頭丙○○下注職棒簽賭，而系爭支票係上訴人乙○○為
    清償訴外人翁健蒼之賭債，乃向上訴人甲○○借票並背書交
    付翁健蒼云云，然為被上訴人所否認，則依前揭舉證責任分
    配之原則，應先由上訴人就其主張阻礙被上訴人行使票據權
    利之抗辯事由存在之事實，負舉證之責任。經查：
  1.依證人己○○證述：「我在97年有一次我為了要向上訴人甲○○借票，要去還我向第三人簽的賭債，所以我有去跟上訴
    人甲○○拿票，當時剛好上訴人乙○○也要向上訴人甲○○
    借票，我就問上訴人乙○○他為何也要向上訴人甲○○借票
    ，上訴人乙○○跟我說他借票是要去還賭債，我不曉得他向
    上訴人甲○○借多少的票，也不知道金額，我只知道上訴人
    甲○○把票交給上訴人乙○○」等語（見98年2月17日準備
    程序筆錄），及證人戊○○證稱：「之前我到店裡面去找上
    訴人乙○○，所以我有看到他在簽賭，…，上訴人乙○○有
    跟我說他是向阿倉簽賭，但是我不認識阿倉」，「我聽上訴
    人乙○○說有開票給阿倉，說是要還阿倉的錢，就是還簽賭
    的錢」等語（見98年3月10日準備程序筆錄），可認證人己○○就上訴人乙○○向上訴人甲○○借票之目的，及證人戊○○就上訴人乙○○向訴外人丙○○簽賭所為之證述，均係
    聽聞上訴人乙○○之告知，並非證人二人親身見聞之經驗事
    實，是其上開證詞，殊難憑採。
  2.次依證人己○○證陳：「我知道上訴人乙○○有向阿倉簽賭
    ，我有聽上訴人乙○○提到他向阿倉簽賭，我有親眼看到上
    訴人乙○○向阿倉簽賭，這已經是去年的事情，具體的事情
    我不知道要怎麼講，我只知道上訴人乙○○有時候用手機有
    時候用電話簽賭，我與上訴人乙○○會交流簽賭，我會問他
    向何人簽賭」等語（見98年2月17日準備程序筆錄），及證
    人戊○○證述：「我有看到上訴人乙○○打電話在簽賭」等
    語（見98年3月10日準備程序筆錄），核與上訴人主張上訴
    人乙○○均是以系爭網址、帳號、密碼向組頭丙○○下注職
    棒簽賭乙情不合，且依證人上開證述情節，均非親身見聞上
    訴人乙○○與丙○○之簽賭情形，而係單方面聽聞上訴人乙○○用手機或電話向對方簽賭，則證人己○○、戊○○既僅
    見聞上訴人乙○○用手機或電話簽賭，而未親見上訴人乙○○係向何人簽賭，自難憑此採認上訴人乙○○係向訴外人翁
    健蒼簽賭之事實。
  3.又依證人戊○○證稱：「我到上訴人乙○○的店裡面有一次
    有看到阿倉這個人，…，他當時到店裡面做什麼我不知道，
    因為我沒有聽到他們的談話」等語（見98年3月10日準備程
    序筆錄），及證人己○○所證：「因為阿倉會到上訴人乙○○的店裡面，我就問上訴人乙○○那個人是誰，上訴人乙○○就告訴我他是阿倉，我在場有聽到阿倉與上訴人乙○○二
    人在上訴人乙○○的店裡面談到上訴人乙○○下賭的金額、
    賭資、輸贏，我們簽賭是固定星期一是結帳日，所以有聽到
    他們在結算輸贏的金額，我在場曾經聽到有時候是上訴人乙○○要給阿倉，有時候阿倉要給上訴人乙○○，金額有時候
    是八、九萬元，我有在場聽過上訴人乙○○要給丙○○十幾
    萬元，我沒有聽過丙○○要給上訴人乙○○錢，大部分都是
    上訴人乙○○輸要給丙○○錢，我也沒有在場看過上訴人乙○○把票交給丙○○，或是拿現金給丙○○。我最後一次有
    看到上訴人乙○○與丙○○在討論賭博的事情是在97年5、6
    月的時候」等語（見98年2月17日準備程序筆錄），固可認
    訴外人丙○○曾到過上訴人乙○○店裏，及上訴人乙○○與
    丙○○二人曾在上訴人乙○○店裏談論賭博輸贏，有時是上
    訴人乙○○要給丙○○，有時是丙○○要給上訴人乙○○，
    惟系爭支票究竟與上訴人乙○○及訴外人丙○○談論之賭博
    有無關連？依證人己○○、戊○○上開證詞，並無從為有利
    於上訴人之認定。又衡諸支票為無因證券，票據債務人交付
    支票之原因甚多，或為買賣，或為金錢借貸，或為借用票據
    ，或為確保當事人間已存在之法律關係，或為消滅已存在之
    法律關係，非僅囿於償還賭債一端而已，僅為票據之簽發、
    授受或轉讓，並不足以證明其原因事實。因證人戊○○、己○○並未親身見聞上訴人乙○○交付系爭支票予訴外人丙○○之原因事實，而同一當事人間所從事之交易或經濟活動之
    類型亦不一而足，縱認上訴人乙○○與丙○○二人曾在上訴
    人乙○○店裏談論賭博輸贏乙事，亦難僅憑該事實即得遽以
    推論上訴人乙○○交付系爭支票予訴外人丙○○之原因關係
    係為償還其對訴外人丙○○之賭債。
  4.再上訴人雖又提出職棒簽賭網站、網頁及下注簽賭資料為憑
    ；惟查，訊之證人戊○○「（是否看過這份資料及這份資料
    做何用？）我知道有簽賭的網站，但是我沒有看過上訴人提
    出來的這份網站資料，這份資料應該是在簽賭棒球」等語（
    見98年3月10日準備程序筆錄），並無從證明上訴人抗辯：
    上訴人乙○○係以系爭網址、帳號、密碼向組頭丙○○下注
    職棒簽賭云云屬實。又觀上訴人提出之上開網站網頁，雖有
    下注金額及結果，然並未有無任何與訴外人丙○○有關之記
    載或訊息，此外，丙○○亦查無任何刑事前案紀錄，有臺灣
    高等法院被告前案紀錄表在卷足憑，則上訴人前揭抗辯，難
    謂可採。
  5.另依上訴人提出訴外人丙○○傳送予上訴人乙○○之簡訊，
    其內容略以：上訴人乙○○開出之3張票全退票，公司已知
    道，看如何處理，不要拖了，公司會去店鬧等語，有簡訊照
    片附於原審卷可稽，亦據證人丙○○於原審證述：「（提示
    被告乙○○所提出之照片兩張是否你發簡訊給乙○○？）是
    我發的沒錯，是因他們退票後，我才發簡訊給他騙他公司會
    去鬧，公司我是自己編出來的」等語明確（見原審卷第48頁
    ），惟參酌證人丙○○於原審同時亦證稱：「（是否有見過
    兩造爭執的四張票？）有的。這四張票我是從乙○○先生拿
    到的，其中三張是97年4月份給我的，另外一張是97年5月給
    我的，他交支票給我時說這些票是別人交給他的票，他委託
    我去調現，因為外面調不到錢，我就去跟我太太借款。（你
    去跟你太太借錢時是說你要借的錢或是乙○○要借的錢？）
    我說是乙○○要借的錢，並說乙○○有開一家福氣超商，四
    張票金額總共593,000元（按正確金額共計應為599,300元）
    ，我有把錢交給乙○○，日期我已經忘記了，錢分四次交給
    乙○○，有時他到我家裡拿，有時我拿去福氣超商旁邊給他
    。（證人交錢給乙○○有何證明？）沒有。也沒有簽其他收
    據。（乙○○是一手交票，你一手交錢？）不是。乙○○他
    要錢時會先打電話給我，我先口頭向金主借錢，再向乙○○
    拿票給金主，金主把錢給我，我再把錢交給乙○○。（錢約
    定如何清償？利息如何計算？）利息月息一分，我先扣借錢
    那天到到期日那天的利息，餘額再交給乙○○，約定票期到
    就要還錢」等語（見原審卷第47-48頁），並有被上訴人提
    出證人丙○○所述被上訴人借款資金來源之台北富邦銀行永
    康分行綜合存款存摺影本及郵政存簿儲金簿影本在卷可查，
    足見上訴人乙○○與證人丙○○間就系爭支票雖有金錢債務
    糾葛，惟從上訴人提出訴外人丙○○傳送予上訴人乙○○之
    簡訊內容，並無法查悉其間債務糾葛之原因事實為何，此外
    ，上訴人又未另舉其他積極事證以實其說，則上訴人抗辯：
    上訴人乙○○係為償還訴外人丙○○之賭債，始向上訴人甲○○借票並背書交付系爭支票予訴外人丙○○云云，尚難遽
    信。
(三)、按在票據上簽名者，依票上所載文義負責。票據上之簽名，
    得以蓋章代之。發票人、背書人應照支票文義擔保支票之支
    付。發票人、承兌人、背書人及其他票據債務人，對於執票
    人連帶負責。執票人向支票債務人行使追索權時，得請求自
    為付款提示日起之利息，如無約定利率者，依年利六釐計算
    。票據法第5條第1項、第6條、第126條、第144條準用第39
    條、第29條第1項前段、第96條第1項及第133條分別定有明
    文。本件上訴人甲○○、乙○○分別為系爭支票之發票人、
    背書人，均應照支票文義擔保支票之支付，故上訴人甲○○
    辯稱：伊只是借票給乙○○，不應由其負責云云，自非可採
    。又上訴人雖另執：上訴人乙○○係為償還訴外人丙○○之
    賭債，始向上訴人甲○○借票並背書交付系爭支票予訴外人
    丙○○云云置辯，惟依上開調查證據之結果，上訴人所舉證
    據尚未能證明上訴人乙○○係為償還訴外人丙○○之賭債，
    始向上訴人甲○○借票並背書交付系爭支票予訴外人丙○○
    乙節為真實。則上訴人執其與執票人之前手即訴外人丙○○
    間存在賭債原因關係之抗辯事由對抗執票人之被上訴人，既
    非有據，自應依照支票文義擔保支票之支付。
(四)、綜上所述，本件被上訴人主張伊執有上訴人甲○○為發票人
    、付款人為京城銀行安和分行、經上訴人乙○○背書交付訴
    外人丙○○，再經訴外人丙○○交付被上訴人之支票4紙，
    面額共計599,300元，經被上訴人於前揭提示日提示，均因
    存款不足而遭退票，上訴人應照支票文義擔保支票之支付並
    連帶負責等情，要屬可採。上訴人抗辯：上訴人乙○○係為
    償還訴外人丙○○之賭債，始向上訴人甲○○借票並背書交
    付系爭支票予訴外人丙○○云云，難謂有據。從而，被上訴
    人本於票據之法律關係，請求上訴人應連帶給付599,300元
    ，及自97年9月24日民事準備狀繕本送達翌日即97年10月1日
    （系爭支票提示日之後）起至清償日止，按年息百分之6計
    算之利息，為有理由，應予准許。又本件係就民事訴訟法第
    427條規定適用簡易程序所為被告敗訴之判決，依同法第436
    條第2項準用第389條第1項第3款規定，應依職權宣告假執行
    。是則原審判命上訴人如數連帶給付，並依職權宣告假執行
    ，於法並無不合。上訴意旨指摘原判決不當，求予廢棄改判
    ，為無理由，應予駁回其上訴。
(五)、本件事證已臻明確，上訴人於本院審理中雖又聲請訊問證人
    丙○○到庭對質，惟查證人丙○○業於原審到庭證述綦詳，
    且經上訴人於原審當庭對證人丙○○之證言為充分之陳述，
    並行攻擊防禦之能事（見原審卷第48頁），是就證人丙○○
    即無再行訊問之必要。又兩造其餘主張攻擊防禦方法及所為
    之立證，經本院斟酌後，核與判決結果不生影響，爰不一一
    論究，附此敘明。
(六)、末按判決如有誤寫、誤算或其他類此之顯然錯誤者，法院得
    隨時或依聲請以裁定更正之，其正本與原本不符者亦同，民
    事訴訟法第232條第1項定有明文。查原審判決有如主文第2
    項所示之顯然錯誤，應予更正，併此敘明。
五、本件訴訟費用為第二審上訴裁判費9,750元，應由敗訴之上
    訴人連帶負擔，爰確定如主文第3項所示。
六、據上論結，本件上訴為無理由，依民事訴訟法第436條之1第
    3項、第449條第1項、第85條第2項、第87條第1項，判決如
    主文。
中    華    民    國    98    年    4     月    16    日
                  民事第三庭    審判長法  官  高榮宏
                                      法  官  王漢章
                                      法  官  張季芬
以上正本證明與原本無異。
本判決不得上訴。
中    華    民    國    98    年    4     月    16    日
                                      書記官  顏惠華


司法院資訊處製作；財團法人民間司法改革基金會備份。
